臺灣臺北地方法院刑事判決　　　　　　　 99年度訴字第347號
公　訴　人　臺灣臺北地方法院檢察署檢察官
被　　　告　陳柏君
選任辯護人　蔚中傑律師（扶助律師）
上列被告因重傷害案件，經檢察官提起公訴（98年度偵字第2308
1號），本院判決如下：
    主    文
陳柏君傷害人之身體，因而致人於重傷，處有期徒刑壹年捌月，
緩刑年。
    犯罪事實
一、陳柏君與彭賢調原均為位於新北市烏來區（改制前為臺北縣
    烏來鄉○○○路1-1號雲仙樂園飯店之同事，於民國98年2月
    3日22時30分許，陳柏君因坐於該飯店5樓備勤室外吸煙，適
    彭賢調經過而見暗處有人影，遂以鑰匙圈上之小手電筒朝陳
    柏君照射，此舉令陳柏君不悅，2人並因而發生口角衝突。
    詎陳柏君竟基於傷害之犯意，其主觀上雖無重傷害之故意，
    惟其為思慮健全之人，對於以握拳朝他人之眼睛重擊，極可
    能造成嚴重減損視能之重傷害結果，客觀上有預見之可能，
    且依當時又無不能預見之情事，徒手朝彭賢調之臉部及頭部
    毆打，致其受有雙眼外傷性眼瞼瘀傷、左眼結膜下出血、右
    臉、鼻樑之挫擦傷、前額之開放性傷口等傷害（除右眼外傷
    性眼瞼瘀傷外之其餘傷害部分，均業據彭賢調撤回告訴，應
    由本院為不另為不受理之諭知，詳如後述），且彭賢調原即
    罹患兩眼偶角開放性青光眼末期之舊疾，視神經甚為脆弱，
    因突受陳柏君上開毆擊而惡化，致使其右眼視力下降，復因
    上揭所受右眼外傷性眼瞼瘀傷之傷害病程自然演進，於98年
    2 月5日僅能辨識眼前30公分內之手指，嗣於同年月27日僅
    能辨識眼前10公分內之手動行為，又於99年9月9日再次接受
    門診時，右眼視力測量為0.05，視神經萎縮並受損嚴重，無
    法恢復，而已達嚴重減損其右眼視力機能之重傷害程度。
二、案經彭賢調訴由臺灣臺北地方法院檢察署檢察官偵查起訴。
    理    由
壹、程序部分：
    按被告以外之人於審判外之陳述，雖不符前4條（第159條之
    1至第159條之4）之規定，而經當事人於審判程序同意作為
    證據，法院審酌該言詞陳述或書面陳述作成時之情況，認為
    適當者，亦得為證據。當事人、代理人或辯護人於法院調查
    證據時，知有第159條第1項不得為證據之情形，而未於言詞
    辯論終結前聲明異議者，視為有前項之同意，刑事訴訟法第
    159條之5定有明文。本案以下所引用之證據，檢察官、被告
    陳柏君及選任辯護人均對證據能力表示沒有意見，且迄言詞
    辯論終結均未就證據能力部分聲明異議，被告陳柏君及選任
    辯護人亦明確表示同意做為證據（參見本院卷(二)第31頁背面
    ），本院審酌該等證據方法於製作時尚無違法或不當情事，
    且客觀上亦無不可信之情況，堪認為適當，依上開規定，均
    有證據能力。
貳、實體部分：
一、上揭犯罪事實，業據被告陳柏君於本院準備程序及審理時坦
    承不諱（參見本院卷(二)第31頁、第44頁），並經證人（告訴
    人）彭賢調、（烏來雲仙樂園員工）高宜蓁、余遠隆於警詢
    中證述明確（參見98年度偵字第5657號偵查卷第9頁至第11
    頁、第14頁至第19頁），並有天主教耕莘醫院98年2月4日、
    2月5日、2月27日、5月12日、8月28日乙診字第：乙0000000
    000號、乙0000000000號、乙0000000000號（影本）、乙000
    0000000號（影本）、乙0000000000號（影本）乙種診斷證
    明書、98年11月26日耕醫病歷字第0980006262 號函、98年
    12月31日耕醫病歷字第0980007019號函、99 年10月7日耕醫
    病歷字第0990004962號函、99年10月27日耕醫病歷字第0990
    005710號函暨所附告訴人之視力檢查資料、財團法人蘭陽仁
    愛醫院98年2月7日診斷證明書、中華民國身心障礙手冊（影
    本）各1份及告訴人受傷照片6幀（見98年度偵字第5657號偵
    查卷第20頁、第21頁、第35頁至第37頁，98年度他字第6595
    號偵查卷第6至第8頁、第25頁，98年度偵字第2308 1號偵查
    卷第4頁、第8頁；本院卷(二)第9頁、第12頁）在卷可稽，復
    有告訴人在天主教耕莘醫院就醫之病歷影本1份（證物外放
    ）附卷可考。是被告之自白核與事實相符，應可採信。
二、按毀敗或嚴重減損一目之視能，係屬重傷，刑法第10條第4
    項第1款定有明文。告訴人雖然在案發前本罹有右眼偶角開
    放性青光眼末期之舊疾，於97年10月29日至醫院就醫，視力
    裸視，右眼0.1，矯正後，右眼0.3，惟於98年2月3日遭被告
    傷害後，於98年2月5日視力右眼辨指30公分；於同年月27
    日再次測試，右眼視力矯正後右眼辨手動10公分；同年4月2
    日再度就醫，當天視力紀錄為右眼辨手動20公分，無法矯正
    ，右眼眼瞼瘀血及結膜出血；同年12月3日回診時，右眼視
    力為0.025，無法矯正，眼視神經蒼白；於99年9月9日門診
    時，右眼視力測量為0.05，眼視神經萎縮，視神經受損嚴重
    ，無法恢復等情，有上揭天主教耕莘醫院98年11月26日耕醫
    病歷字第0980006262號函、98年12月31日耕醫病歷字第0980
    007019號函、99年10月7日耕醫病歷字第0990004962號函、
    99年10月7日耕醫病歷字第0990005710號函各1紙在卷可稽，
    而依上揭各函文所示，顯見告訴人之右眼於本次受傷後，除
    視神經萎縮並受損嚴重外，視力亦受有重創，而其右眼視力
    雖偶有衰退或進步，但均已無法回復未受傷前之原有狀態。
    況刑法第10條第4項第1款所稱毀敗或嚴重減損一目之視能重
    傷害，係將「毀敗」與「嚴重減損」兩種傷害結果並列。換
    言之，縱非完全毀敗視能，只要是在醫學上已可認為視能遭
    嚴重減損，亦該當刑法上之重傷害。
三、再按所謂故意致人重傷，係指加害時即有致人重傷之故意，
    而結果致被害人重傷者而言。若其犯罪之初，僅有傷害人之
    故意，徒以一時氣憤用力過猛或兇器過於鋒利，致被害人受
    重傷之結果者，只能以同條第1項之犯傷害罪因而致人重傷
    論科，與第2項之情形迥不相同（最高法院22年上字第4136
    號判例意旨參照）。次按重傷害之成立，以有毀敗他人身體
    機能之故意，著手於傷害之實行而發生毀敗之結果為要件，
    是則重傷與普通傷害罪之區別，應以加害人有無重傷害故意
    為斷（最高法院77年度台上字第4246號判決意旨參照）。至
    被害人受傷之部位、傷痕之多寡、輕重，所用之兇器、下手
    實施、事後有無將受傷的被害人送醫院救護情形，固不能為
    區別重傷害與普通傷害罪之絕對標準，但此等諸種情節及其
    他客觀具體事實，仍不失為認定有無重傷害罪之判斷資料。
    查告訴人受有上述重傷害之事實，業如上述。然本案僅係因
    告訴人於幽暗之樓梯間持鑰匙圈上之手電筒朝被告照射，致
    被告心生不悅，而徒手毆打告訴人，尚難認被告於傷害之初
    即有使告訴人因此受到嚴重毀損右眼機能之重傷害之故意。
    是告訴人雖遭受被告之傷害，受有如前所述之重傷害結果，
    然此應在被告之主觀犯意之外，亦非其原來所預期發生而不
    違背本意。揆諸前開說明，是應認被告毆打告訴人僅係基於
    普通傷害之犯意，而無重傷害犯意無疑。
四、末按刑法第17條之加重結果犯，係指行為人就其故意實行之
    基本犯罪行為，於一般客觀情況下，可能預見將發生一定之
    結果，但行為人因過失而主觀上未預見該結果之發生，乃就
    行為人主觀上意欲實行之基本犯罪行為，及客觀上可能預見
    其結果之發生，二者間因有相當因果關係存在，予以加重其
    刑之法律評價（最高法院95年度台上字第1716號判決要旨參
    照）。查本件被告初雖無重傷害之犯意，即被告攻擊、傷害
    告訴人時，其等之目的既僅在於藉由攻擊告訴人之臉部方式
    傷害，主觀上僅認知到將造成告訴人受有類如瘀傷、挫傷等
    皮肉淺層傷害之情事，並未預見其徒手毆打告訴人將導致其
    眼睛之嚴重傷害，然於當時，被告並非完全無社會經驗之人
    ，且均知悉本身年輕力壯，亦明白人之眼睛內部構造精細且
    脆弱，角膜之後即為水晶體，其後亦有視網膜，且視神經密
    布，稍有不慎，當有失明可能，加上告訴人患有眼疾即兩眼
    偶角開放性青光眼末期之客觀條件，一般而言，客觀上自能
    預見其縱然徒手隨意揮擊告訴人眼睛部位，甚有可能傷害告
    訴人之視神經，而有義務注意其出手部位、出手力道等，且
    於當時情況客觀上並非不能注意，竟因出手過猛，以徒手攻
    擊告訴人之眼睛，致告訴人受有上開傷害，並致告訴人右眼
    視力嚴重減損，顯係以普通傷害犯意，揮擊致告訴人成重傷
    害，然因過失而主觀上未預見該重傷害結果之發生。再告訴
    人之重傷，確因被告之傷害行為所引起，足以發生此項重傷
    結果，業如前述，被告傷害告訴人之行為，與告訴人之重傷
    結果間，自有相當之因果關係。再告訴人亦明確陳稱自從伊
    遭被告傷害後，伊之眼睛並未受有其他傷害等語（參見98年
    度他字第6595號偵查卷第18頁）。而本件除被告之傷害行為
    外，並無其他證據顯示尚有其他外力之介入始造成告訴人之
    視力急性嚴重減損，是被告之傷害行為確為造成告訴人受有
    右眼視力嚴重減損結果相當條件，兩者之間有相當因果關係
    ，告訴人所受之右眼視力嚴重減損結果自應歸責於被告無誤
    。
五、綜上所述，本件事證已臻明確，被告傷害致重傷犯行洵堪認
    定，應予依法論科。
六、論罪科刑之理由：
  (一)核被告陳柏君之所為，係犯刑法第277條第2項後段之傷害人
    之身體，因而致人於重傷罪。
  (二)本院衡酌本案僅係因告訴人於幽暗之樓梯間持鑰匙圈上之手
    電筒朝被告照射，致被告心生不悅，一時氣憤，頓時衝動失
    去理性而有所失慮，始徒手毆打告訴人，致肇生本案，而被
    告事後亦與告訴人以新臺幣（下同）50萬元成立調解，此有
    本院100年度司北調字第72號調解筆錄1份（見本院卷(二)第28
    頁）在卷可參，且獲得告訴人之宥恕（見本院卷(二)第46頁背
    面），迄至言詞辯論終結時已給付16萬元之和解金，足認被
    告已深切悔悟，誠心反省並彌補犯罪所生之危害。惟被告所
    犯傷害致重傷害罪之法定刑為3年以上10年以下有期徒刑，
    本院認為，若科以法定最輕刑度，依被告本件之客觀情狀，
    猶嫌過重，綜合以上各情，本件既僅係因被告遇事一時反應
    不當，不能妥善控制自己情緒所致，足認被告之犯罪情狀，
    有顯可憫恕之處，爰依刑法第59條規定，減輕其刑。
  (三)爰審酌被告之前科、素行，此有臺灣高等法院被告前案紀錄
    表1份在卷可稽，僅因細故即毆傷告訴人，致告訴人右眼視
    能嚴重減損，惟犯後坦承犯行，且業與告訴人調解成立並已
    部分賠償告訴人及其國中畢業之智識程度、生活狀況、犯罪
    之手段、所生損害等一切情狀，量處如主文所示之刑。
  (四)末查，被告前於83年間因懲治盜匪條例及違反槍砲彈藥刀械
    管制條例等案件，經臺灣高等法院以83年度上訴字第7704號
    判決分別判處有期徒刑7年2月、8月，應執行有期徒刑7年8
    ，被告雖上訴，仍經最高法院以85年度台上字第2043號判決
    駁回上訴而確定，於88年10月15日假釋出監付保護管束，至
    92年8月4日保護管束期滿未經撤銷假釋，以已執行論後，5
    年以內未曾因故意犯罪受有期徒刑以上刑之宣告，有臺灣高
    等法院被告前案紀錄表1份為憑。而本案係因被告一時失慮
    ，致罹刑典，犯後已與告訴人調解成立，並已積極盡力賠償
    告訴人，經此偵審程序及刑之宣告後，應知警惕而無再犯之
    虞，本院因認所宣告之刑，以暫不執行為適當，爰予宣告緩
    刑3年，用啟自新。
七、不另為不受理之諭知：
  (一)按加重結果犯屬實質上一罪，縱檢察官僅就加重結果犯之基
    本傷害行為起訴，或僅就重傷害之加重結果起訴，其效力均
    及於加重結果或基本行為部分，法院均應併為審理。經查：
  1.如前所述，被告於98年2月3日對告訴人所為之傷害行為，造
    成告訴人所受之雙眼外傷性眼瞼瘀傷、左眼結膜下出血、右
    臉、鼻樑之挫擦傷、前額之開放性傷口等傷害結果，惟告訴
    人前於98年2月9日以與被告和解為由具狀撤回告訴，故檢察
    官於98年3月11日以98年度偵字第5657號為不起訴處分。嗣
    告訴人於98年7月7日另檢具98年2月27日、5月12日天主教耕
    莘醫院乙種診斷證明書及中華民國身心障礙手冊等原不起訴
    處分所未經發現之新證據，主張被告之傷害行為已致其受有
    視能嚴重減損之重傷害新事實，而再提出告訴。經檢察官偵
    查後於99年1月7日以被告犯刑法第277條第2項之傷害致重傷
    罪起訴，而阻斷原不起訴處分之確定力，本院自仍應就被告
    所犯之普通傷害基本行為及重傷害之加重結果併予審理，且
    本件起訴範圍，依檢察官起訴書所載，亦明確包括上揭基本
    傷害行為所造成之普通傷害行為（見起訴書犯罪事實欄第4
    行至第6行），合先敘明。
  2.另起訴為訴訟上之請求，其應受審判之範圍，除刑事訴訟法
    第267條之情形外，應以起訴書所記載及追加起訴之犯罪事
    實為準。又基於審判不可分之原則，裁判上或實質上一罪之
    單一性案件，不許為一部之起訴，亦不得就已起訴之犯罪事
    實之一部以補充理由書或以言詞予以減縮或以撤回起訴書為
    訴之一部撤回。法院如就此檢察官之縮減聲明或撤回起訴部
    分不予判決，即有已受請求之事項未予判決之違法（最高法
    院99年度台上字第6680號、99年度台上字第5970號判決意旨
    參照）。檢察官雖於本院審理時將起訴範圍減縮為被告所為
    普通傷害行為所造成之重傷害結果，惟依起訴書所載犯罪事
    實以觀，尚非單純之更正、補正，依上揭最高法院判決意旨
    ，本院自仍應就被告涉犯普通傷害罪部分審理，併此敘明。
  3.再按告訴乃論之罪，告訴人於第一審辯論終結前得撤回其告
    訴，又告訴經撤回者，應諭知不受理之判決，刑事訴訟法第
    238條第1項、第303條第3款定有明文。本件被告涉犯刑法第
    277條第1項之傷害罪所造成告訴人受有上揭之普通傷害結果
    ，依同法第287條前段之規定，須告訴乃論，嗣告訴人前於9
    8年2月9日提出撤回告訴聲請狀，就被告上揭傷害行為所造
    成之「雙眼外傷性眼瞼瘀傷、左眼結膜下出血、右臉、鼻樑
    之挫擦傷、前額之開放性傷口等」之普通傷害結果撤回告訴
    ，此有該份撤回告訴聲請狀1紙（見98年度偵字第5657號偵
    查卷第24頁）在卷可佐。依據前開規定，本應就被告涉犯該
    傷害罪部分諭知不受理，惟因此部分與前開經論罪科刑之重
    傷害部分（包括基本行為之右眼外傷性眼瞼瘀傷之傷害部分
    ），具有一罪關係，爰不另為不受理之諭知，併此敘明。
據上論斷，應依刑事訴訟法第299條第1項前段，刑法第277條第2
項後段、第59條、第74條第1項第2款，判決如主文。
本案經檢察官林妙蓁到庭執行職務
中    華    民    國   100    年    4     月    8     日
                  刑事第八庭審判長法  官  徐千惠
                                  法  官  湯千慧
                                  法  官  古瑞君
以上正本證明與原本無異。
如不服本判決應於收受送達後10日內向本院提出上訴書狀，並應
敘述具體理由；其未敘述上訴理由者，應於上訴期間屆滿後20日
內向本院補提理由書（均須按他造當事人之人數附繕）「切勿逕
送上級法院」。
告訴人或被害人如對於本判決不服者，應具備理由請求檢察官上
訴，其上訴期間之計算係以檢察官收受判決正本之日期為準。
                                  書記官  莊宜諳
中    華    民    國   100    年    4     月    8     日
附錄本案論罪科刑法條全文
刑法第277條
傷害人之身體或健康者，處3年以下有期徒刑、拘役或1千元以下
罰金。
犯前項之罪因而致人於死者，處無期徒刑或7年以上有期徒刑；
致重傷者，處3年以上10年以下有期徒刑。